【裁判字號】    87,上訴,4204
【裁判日期】    890225
【裁判案由】    貪污治罪條例等
【裁判全文】
臺灣高等法院刑事判決                          八十七年度上訴字第四二０四號
    上訴人  台灣士林地方法院檢察署檢察官
    上訴人
    即被告  丙 ○ ○
    選  任  薛 松 雨
    辯護人  馮 君 傑
            林 辰 彥
    上訴人
    即被告  甲 ○ ○
    選  任  簡 維 能
    辯護人  賴 俊 榮
    被  告  丁 ○ ○
    選  任  簡 維 能
    辯護人  賴 俊 榮
右列上訴人因被告違反貪污治罪條例等案件，不服台灣士林地方法院八十七年度訴字
第三六九號，中華民國八十七年七月二十二日第一審判決（起訴案號：八十七年度偵
字第八八七號、第二七六六號）提起上訴，本院判決如左：
    主    文
原判決甲○○、丁○○行賄部分均撤銷。
甲○○共同對於依據法令從事公務之人員，關於違背職務之行為，行求賄賂，處有期
徒刑肆月，褫奪公權壹年；新台幣貳萬元沒收。
丁○○共同對於依據法令從事公務之人員，關於違背職務之行為，行求賄賂，免刑，
新台幣貳萬元沒收。
其他上訴駁回。
    事    實
一、甲○○係台北市內湖區○○○○街二三巷八號一樓之二所有權人，丁○○係其友
    人，丙○○則係台北市政府工務局建築管理處辛○○○○第一分隊技工，負責台
    北市內湖區文德里與大湖里之違建查報工作，為依據法令從事公務之人員。因甲○○所有台北市內湖區○○○○街二三巷八號一樓之二房屋，於民國（下同）八
    十六年九月三十日，經民眾向台北市政府工務局建築管理處檢舉搭蓋違建，丙○○乃於同年十月一日赴該處勘查，因當時無人在家會同，丙○○遂將查報通知單
    張貼於該處門首，請甲○○儘速與其聯絡；嗣甲○○得知該情後，即委託其友人
    丁○○至台北市政府工務局建築管理處找丙○○查詢詳情，丁○○即向丙○○表
    示：「那房子以前花了一百多萬元，被拆了一次完全不知道，能不能通融幫忙一
    下。」云云，丙○○隨即答稱：「現在上班時間不要說，我們禮拜一（即十月六
    日）到現場再講」。丁○○返回後即告知甲○○，甲○○免其前開房屋搭蓋之違
    建遭拆除，致血本無歸，乃與丁○○共同謀議以新台幣（下同）二萬元代價向查
    報員丙○○行賄，要求丙○○能免予查報拆除；甲○○遂於同年十月六日上午十
    時許，在其台北市○○○路○段三二巷一號住處交付二萬元予丁○○，並委請不
    知情之戊○○陪同丁○○至現場等候會同丙○○處理。迨同日上午十一時許，丙○○前來該處勘查違建時，丁○○與戊○○即向正在拍照之丙○○關說，要求其
    通融能免予查報拆除，丁○○因見丙○○不為所動，即將丙○○拉往鋁門窗外與
    隔壁相鄰之花架下方，取出內裝二萬元之信封袋乙個，向丙○○行求賄賂，表示
    ：「這是屋主給你的二萬元，請你『吃涼（台語）』。」等語，希望丙○○能免
    予查報，關於丙○○違背職務之行為行求賄賂，丙○○見狀當即以手將該信封袋
    撥開，並基於要求賄賂之犯意，向丁○○表示：「二萬塊算什麼，沒有二十萬免
    談。」，對於違背職務之行為，要求賄賂，丁○○聞言，認丙○○索賄過高，當
    即以手抓住丙○○衣領，並請戊○○打電話檢舉丙○○索賄，戊○○隨至屋外以
    公共電話，即向台北市政府公管中心研究員庚○○陳報，庚○○旋即通知台北市
    政風室人員及工務局建築管理處辛○○○○隊長前往處理；丙○○則為掙脫丁○○之控制，竟另行起意，以腳踢、手抓丁○○方式，欲圖掙脫，致使丁○○右膝
    瘀血腫七公分×五公分、右手肘瘀血腫九公分×０‧五公分，丁○○為免丙○○
    逃逸，亦出手毆打丙○○，致丙○○右頰擦傷三公分×一公分、前頸紅腫三公分
    ×三公分、右前臂瘀傷五公分×四公分、右腕紅腫三公分×二公分、右膝擦傷二
    公分×二公分。迨同日下午一時許，台北市政府工務局建築管理處查報隊隊長己○○、政風室主任潘國光、科員馮俊雷等三人據報趕至現場，因見雙方各執一詞
    ，潘國光等人遂將丙○○、丁○○等人移送法務部調查局台北市調查處（下簡稱
    市調處）偵辦，嗣丁○○即於有偵查犯罪機關得知其犯罪前，向調查處承辦調查
    員自首其行賄罪責，並接受裁判，甲○○亦於調查處訊問時自白其與丁○○共同
    行求賄賂之事實。
二、案經法務部調查局台北市調查處函送台灣士林地方法院檢察署檢察官及該檢察官
    自動檢舉偵查起訴。
    理    由
壹、被告甲○○、丁○○部分：
一、被告甲○○、丁○○行賄部分：
    上訴人即被告甲○○與被告丁○○如何於前揭時、地，共謀向被告丙○○行求賄
    賂，由被告甲○○交付二萬元予丁○○向丙○○關說，要求其通融能免予查報拆
    除甲○○所搭蓋之違建等事實，業據被告甲○○、丁○○迭於法務部調查局台北
    市調查處及偵、審中坦承自白不諱，核與被告丙○○所述丁○○在其至台北市內
    湖區○○○○街二三巷八號一樓之二甲○○搭蓋違建處勘查違建時，被告丁○○
    曾持以信封袋所裝之二萬元向其行賄，表示：「這是屋主（即甲○○）給你的二
    萬元，請你『吃涼（台語）』。」等語，希望丙○○能免予查報該違建，對關於
    丙○○違背職務之行為行求賄賂等情相符，另証人戊○○亦証稱被告丁○○確有
    持信封裝之二萬元向丙○○行賄等情，顯見被告甲○○確有與丁○○共同就被告
    丙○○違背職務之行為行求賄賂無訛，被告甲○○、丁○○共同行賄犯行，事証
    明確，犯行洵堪認定。
二、被告丁○○傷害部分：
(一)訊據被告丁○○迭於法務部調查局台北市調查處及偵、審中均一再坦承其確有於
    向被告丙○○行賄遭拒後，被告丙○○進而向其索賄二十萬元時，當即以手抓住
    丙○○衣領，以防丙○○逃逸，並請戊○○打電話檢舉丙○○索賄，旋於丙○○
    以腳踢、手抓欲圖掙脫時，亦出手毆打丙○○，致丙○○右頰擦傷三公分×一公
    分、前頸紅腫三公分×三公分、右前臂瘀傷五公分×四公分、右腕紅腫三公分×
    二公分、右膝擦傷二公分×二公分等情不諱，核與被告丙○○所陳當時在勘查該
    違建現場，遭丁○○出手毆打受傷等情相符，復有載具被告丙○○傷情之驗傷診
    斷書乙紙在卷可憑，被告丁○○所犯傷害犯行，亦事証明確，洵堪認定。
(二)至被告丙○○認被告丁○○係在向其行賄遭拒後，惱羞成怒，並憤而出手毆打其
    成傷，並抓住其衣領，妨害其行動自由，應另成立妨害公務及妨害自由罪責云云
    ，然查：被告丁○○當時係就丙○○違背職務之行為，向李某行求賄賂二萬元，
    要求丙○○免予查報該違建，遭丙○○以金額太少拒絕，要求被告丁○○交付二
    十萬元，否則免談時（如後述），認被告丙○○要求太甚，始抓住被告丙○○衣
    領，以防其逃逸，並指示陪同其前往之戊○○以電話向台北市政府相關人員報案
    ，復於丙○○以腳踢、手抓欲圖掙脫時，始出手毆打丙○○云云，其所供果屬非
    虛，則被告丁○○係在丙○○向其要求賄賂時，始出手抓住丙○○衣領，以防其
    逃逸，當時被告丙○○既係就其違背職務行為向丁○○要求賄賂，即非執行其查
    報違建之職務行為，被告丁○○以丙○○違背職務向其要求賄賂係另一犯罪行為
    ，惟恐被告趁隙逃逸而抓住其衣領，即無何妨害公務之可言，且被告丙○○當場
    要求賄賂，即屬現行犯，被告丁○○依法自可加以逮捕，送交檢警單位處理，洵
    難論以妨害自由罪責，況被告丁○○於抓住丙○○衣領後，即指示陪同前往之戊○○，以電話向台北市政府報案，顯見被告丁○○當時之目的，係在防止被告丙○○之逃逸，應無妨害丙○○自由之故意可言，所為殊難該當於刑法第三百零二
    條第一項之妨害自由罪要件，被告丙○○指丁○○前開所為，另涉妨害公務及妨
    害自由罪嫌，洵屬無據，不足憑採。
三、查被告丙○○係台北市政府工務局建築管理處辛○○○○第一分隊技工，負責台
(二)至被告丙○○認被告丁○○係在向其行賄遭拒後，惱羞成怒，並憤而出手毆打其
    在卷，並有台北市政府工務局建築管理處八十八年四月八日北市工建人字第八八
    六三三五０八００函乙份在卷可稽，為依據法令從事公務之人員，被告甲○○、
    丁○○就丙○○違背職務之行為，向丙○○行求賄賂二萬元，要求丙○○免予查
    報所搭蓋之違建所為，均係犯貪污治罪條例第十一條第二項、第一項之行求賄賂
    罪，被告甲○○、丁○○間，有犯意聯絡及行為分擔，均為共同正犯，其中被告
    甲○○與丁○○共謀行賄，而由被告丁○○實施，被告甲○○為共謀共同正犯。
    另被告丁○○傷害丙○○所為，則犯刑法第二百七十七條第一項之傷害罪。被告
    丁○○犯行求賄賂、傷害二罪間，犯意各別，行為互異，為數罪應分論併罰。又
    查被告甲○○在偵查中自白其行求賄賂犯行，應依貪污治罪條例第十一條第三項
    規定，減輕其刑；又其犯罪情節輕微，行求賄賂之財物在五萬元以下，應依同條
    例第十二條第二項規定，遞減輕其刑。又被告丁○○委託戊○○向台北市政府相
    關單位以電話報案後，戊○○以電話向台北市政府公管中心研究員庚○○陳報，
    庚○○旋即通知由台北市政風室主任潘國光、科員馮俊雷及工務局建築管理處辛○○○○隊長己○○前往處理，並將被告丁○○、丙○○帶往法務部調查局台北
    市調處偵辦，並於有偵查犯罪機關得知其犯罪前，向台北市調查處調查員自首其
    行賄犯行，並接受裁判，應依貪污治罪條例第十一條第三項前段規定，就行賄部
    分免除其刑。
四、原審以被告丁○○所犯傷害罪部分事証明確，援引刑法第二百七十七條第一項、
    第四十一條、罰金罰鍰提高標準條例第一條前段、第二條，審酌被告丁○○之品
    行、犯罪動機、目的、手段、所生危害及犯罪後態度等一切情狀，量處被告丁○○有期徒刑三月，並諭知以三百元為易科罰金之折算標準，認事用法允無違誤，
    量刑妥適，檢察官上訴意旨認原審未就與傷害罪部分有牽連關係之妨害公務罪及
    妨害自由部分一併論究，徒陳詞指摘原判決失當，要無理由，已如前述，應駁檢
    察官之上訴。
五、原審以被告甲○○、丁○○所犯行賄罪事証明確予以論科，固非無見，惟查被告
    甲○○、丁○○持以向丙○○行賄之二萬元，係被告甲○○所有之物，業據被告
    甲○○、丁○○供明在卷，且係其等供行賄所用之物，雖未扣案，惟不能証明業
    已滅失，自應依宣告沒收，原審漏未為沒收之宣告，尚有漏疏，又被告甲○○、
    丁○○並非貪污治罪條例第二條所定之依據法令從事公務之人員，其涉犯貪污治
    罪條例第十一條第一項之罪，原審論罪法條漏引同條例第十一條第二項，亦有未
    合，本件被告甲○○上訴意旨，認原審量刑過重，徒求減輕，及檢察官據被告丙○○之請求，認原審宣告被告丁○○免刑不當，分別陳詞指摘原判決失當，固均
    無理由，惟原判決既有可議，自無可維持，應由本院將被告甲○○、丁○○行賄
    罪部分予以撤銷改判，爰審酌被告甲○○犯罪動機、目的、手段、所生危害及犯
    罪後態度等一切情狀，與原審同量處其有期徒刑四月示懲，並依貪污治罪條例第
    十七條規定，宣告褫奪公權一年。
貳、被告丙○○部分：
一、訊據上訴人即被告丙○○矢口否認有何要求賄賂犯行，辯稱：被告甲○○所有該
    違建係屬拆後再建之違建，因前往查報時，無人在家，故在門首張貼通知，後丁○○至其辦公室要求緩拆遭其所拒，並表示已給予甲○○數日通融，星期一到現
    場再說，並未出手指二隻向丁○○暗示須交付賄款二萬元，十月六日當日至現場
    後，其即取出相機拍照，丁○○與戊○○即上前向其關說，請求免予拆除違建，
    均遭其拒絕，後丁○○在鋁門窗後與隔壁相鄰之花架下，取出以信封袋所裝之二
    萬元，向其行賄表示係屋主給我之賄賂，要求免予查報，遭其堅拒後，丁○○關
    說行賄不成，惱羞成怒，始誣栽其要求賄賂二十萬元，並出手將其打傷，且被告
    丁○○當時係請求同行之戊○○，以電話向台北市政府公管中心研究員庚○○報
    案，並非向調查局或政風單位檢舉，一切均係丁○○所誣栽，其未向丁○○要求
    賄賂等語。
二、經查：
(一)被告丙○○如何於前揭時、地，於被告丁○○取出甲○○交付以信封袋所裝之二
    萬元，向其行賄遭拒後，向丁○○表示「二萬元算什麼，沒有二十萬元免談，當
    場就其關於違背職務之行為要求賄賂等情，業據同案被告丁○○指述：「建管處
    查報隊丙○○在十月一日將一張通知書張貼在我朋友陳松川（即甲○○之夫）位
    於台北市○○○○街二十三巷八之二號門前，﹕因我朋友陳松川出國，其太太甲○○乃委託我幫忙處理，十月三日下午十七時，我即到市政府建管處查報隊找丙○○，我拿出上述通知告訴丙○○說通知單上的地址與張貼的地址不符，丙○○
    表示：我怎會不知道，你那裡是大湖山莊，我即向其表示那勵子以前花了一百多
    萬，被拆了一次，能不能通融幫一下，其表示：『現在上班時間不要說，我們禮
    拜一到場再講』，﹕十月六日上午十時多，我到大湖山莊二十三巷八之二號等候
    ，不久後戊○○因甲○○向渠表示『拿兩萬元給丁○○，請他幫忙處理違建情事
    ，希望也去看一下幫忙』而也到現場。十一時整丙○○到達，我表示人家花這麼
    多錢處理淹水問題，且房子是活動式的，可自行拆除，丙○○一邊照相，一邊說
    ：我已給你們兩天的時間，為什麼還沒拆，戊○○接著表示，這幾天下雨，地下
    室也淹水，無法拆除，即使拆掉，地下室淹水有安全上的顧慮，是否能順延兩天
    等天氣好轉時自行拆除，然後照相。丙○○表示：不能再延期，我接著拿出兩萬
    元信封袋表示，這是屋主給你的兩萬元，請你『吃涼』（台語），丙○○用手將
    錢袋撥掉說：『二萬元算什麼，沒有二十萬塊免談。」當時我即將丙○○抓住，
    請戊○○打電話給調查局或市政府政風處，戊○○隨即打電話給市政府與民有約
    庚○○主任，說明情形，約十三時建管處、政風處潘國光、馮俊雷及查報隊長己○○即到達現場，並連同我們一起到台北市調查處報案。」等情（見偵查卷第二
    十頁反面至二十一頁反面），嗣於偵、審中復為大致相同之供述，另當時在場之
    証人候金鐘亦供証：「八十六年十月六日上午十時，甲○○打電話來我家，﹕他
    打來說他先生出國，而他有喜宴，拆除大隊打來說要看現場，他全權委託丁○○
    ，要我也過去看，當時我第一個去，丁○○也到，沒幾分鐘丙○○也到，﹕就進
    去看，我同李先生說這二天下很大雨，請他後幾天給他拆，李先生說不行，而丁○○說為何只拆他家不拆別家，後來拆除大隊李先生說今天來講這家不能講別家
    ，就進去屋裡，後來丁○○跟著進去，我人在外面沒進去，沒幾分鐘我就聽他們
    吵起來，聽到李先生說二萬元那夠，起碼要二十萬元才夠，我人就跑進去，進去
    後看到地上有一包錢，後來就去檢舉，我報案後就一直在大門口等調查人員來，
    ﹕」等情（見本院卷一第二二一頁至第二二二頁），互核大致相符，且被告丁○○及証人候金鐘前開供述確屬真實，亦經法務部調查局就其等所供內容測謊，亦
    認其就丁○○就丙○○索賄二十萬元；其未誣陷丙○○等項，經測試後均無
    情緒波動反應，認應未說謊；証人戊○○就：丙○○係索賄遭丁○○抓現行犯
    ；其未誣陷李某。經測試亦無情緒波動之反應，應未說謊。」有法務部調查局
    （八六）陸（三）字第八六二五二四三九號鑑定通知書乙份在卷可憑（見偵查卷
    第三十頁），足徵被告丁○○及証人候金鐘所為不利被告丙○○之供述為真實。
    至被告丙○○及其選任辯護人一再指稱被告丁○○及候金鐘就丁○○向被告丙○○行賄及其等指述被告丙○○向丁○○要求賄賂各節中有關：被告丁○○對丙○○向其索賄之次數。証人候金鐘對丙○○是否確向丁○○要求賄賂前後所供
    。被告丁○○、証人候金鐘對丙○○索賄之地點。對被告丁○○係抓住丙○○後再要求候金鐘打電話，或要求候金鐘打電話再因丙○○欲逃跑再抓住丙○○
    。對丙○○是否下跪及如何向丁○○求情。証人候金鐘究係向何單位報案。
    等事項均前後供述不一，自難採為被告丙○○不利之証據云云，惟查被告丁○○
    及証人候金鐘對被告丙○○如何向丁○○要求賄賂之主要事証，均已詳細供述，
    互核亦大致相符，已如前述，至：被告丁○○於原審調查時雖曾供稱：「﹕他
    （指丙○○）說沒二十萬元你不要講這些﹕﹕，他又向我說要求二十萬元，所以
    我說要向調查局政風室檢舉﹕」等語（見原審卷第四十頁反面），與其各次調查
    時所供：其取出內裝二萬元之信封袋乙個，向丙○○行求賄賂，表示：「這是屋
    主給你的二萬元，請你『吃涼（台語）』。」等語，希望丙○○能免予查報，丙○○見狀當即以手將該信封袋撥開，並向丁○○表示：「二萬塊算什麼，沒有二
    十萬免談。」云云，固略有差異，應僅係被告丁○○對當時發生之事實經過，供
    述是否較詳盡抑或較簡略而已，對被告丙○○是否曾要求二十萬元賄款，並無不
    同。証人候金鐘於偵查中、原審及本院調查時，對被告丙○○當時如何向丁○○要求賄賂，所供固略有不同，惟僅係其對各次調查庭不同訊問之內容所為不同
    之陳述，而查其各次庭訊之陳述，或僅簡略回答，或詳盡供述，有各該筆錄在卷
    可憑，所供之內容自難期一致而無所出入。被告丁○○與候金鐘對被告丙○○
    索賄之地點所供前後固屬不同，惟經核洵係對該屋之隔間位置描述之個人角度不
    同而產生差異，嗣後經本院當庭提示現場照片供被告丁○○、丙○○比對所供地
    點，則屬相符而無不同，有筆錄乙份可稽（見本院卷二第十五頁）。被告丁○○、証人候金鐘對被告丙○○是否曾下跪向丁○○求情，二人所供雖有不同，惟
    當時候金鐘係受託外出打電話檢舉丙○○索賄，返回該處後所見，僅屬該部分事
    實之部分片段，與被告丁○○係經歷全部事實，所見自難期一致，其二人就各自
    所見而為供述，致所供部分有所不符，乃屬當然，復足証被告丁○○與証人候金
    鐘並未事先勾串，否則二人所供不致有所不符。且本案自案發迄本院審理終結
    ，前後達二年四月之久，被告丁○○、候金鐘因在不同時間接受訊問，因時間之
    間隔致記憶模糊，而對當時發生之事實經過，所供而有前後倒置，或就細節部分
    有所出入，洵屬當然結果，被告丙○○及其選任辯護人僅以被告丁○○、証人候
    金鐘對各細節所供非屬完全一致而指其等所陳均不足採信，殊難憑採，不足因此
    採為被告丙○○有利之認定。
(二)被告丙○○雖一再否認其有索賄事實，然其對被告丁○○是否曾向行賄，嗣其是
    否向丁○○索賄，於法務部調查局台北市調查處初訊時則供稱：「﹕我於今（八
    十六年十月六日）上午十一時許，赴轄區台北市內湖區○○○○街二十三巷八號
    一樓之二勘查，﹕該二名男子（即被告丁○○與證人戊○○）均向伊求情，要求
    我暫緩查報，經我們明示該案係電話檢舉列管案，應於明日辦結，故無法應允而
    到屋外進行拍照、丈量尺寸時，該二人突然將我挾持住，其中一人且對我手腳相
    向打我，致我無法反抗，該二人乃再將我拖到上述建物內，仍控制我行動，迄一
    個小時後，本查報隊隊長己○○及建管處政風室主任潘主任二人才共同到場，該
    二名男子即稱我假藉查報違建機會向其等索賄，誣賴我﹕。」、「﹕事實上是該
    二人因一直向我關說不成，而惱怒構詞陷害我﹕﹕事實上無論八十六年十月三日
    或今天我和其見面，均未曾有向之索賄情事，其等也未曾向我行賄，係在許隊長
    、潘主任到場後，才說有向我行賄之誣詞。」、「﹕丁○○所稱二萬元錢袋，我
    從未接觸過，全係丁○○自編自導，且是在其等挾持我至許隊長潘主任抵達前，
    向我恐嚇，方拿出該錢袋在地上抹一抹後而出示給許隊長、潘主任做為誣賴我之
    依據﹕」等語（見偵查卷第七頁反面至第八頁反面、第十頁），嗣於法務部調查
    局台北市調查處第三次訊問時，則改供：「我於八十六年十月六日在貴處陳述中
    ，除丁○○向我行賄部分外均實在。」、「﹕﹕丁○○當即自口袋中拿出一個信
    封紙袋，告訴我：這是屋主要給我的二萬元，請我『吃涼』（台語），希望我能
    幫忙免予查報該現場違建，當場被我拒絕，丁○○見行賄遭拒，乃惱羞成怒，在
    我拍照執行公務時，將我推倒，﹕丁○○更在戊○○協助下挾持且毆打我﹕」等
    語（見偵查卷第十六頁反面、第十七頁），前後對被告丁○○是否曾持二萬元向
    其行求賄賂乙節，所供已前後不符，嗣於原審調查時復改稱：「：：：丁○○在
    我拍照時毆打我，之後他說我不給他面子，當天他毆打我以後硬塞信封袋內的錢
    給我，我將它撥開，撥開後他又繼續毆打我，：：：」云云（見原審卷第三十九
    頁）對被告丁○○何時拿出裝有賄款之信封袋乙節，供詞亦前後不一，依此被告
    丙○○苟未向丁○○索賄，為何在法務部調查局台北市調查處初訊時故意虛詞掩
    飾丁○○向其行賄之事實？再者，法務部調查局台北市調查處在訊問被告丙○○
    、丁○○後，發覺二人所供相互歧異，故對丙○○就其陳稱：其因不拿丁○○
    之賄款而遭毆打；其未索賄。等事項實施測謊鑑定結果，發覺被告丙○○呈情
    緒波動反應，認被告丙○○應係說謊，亦有法務部調查局八十六年十二月十日（
    八六）陸（三）字第八六二五二四三九號鑑定通知書在卷足憑。至被告丙○○辯
    護人認法務部調查局前開對被告丙○○、丁○○及証人戊○○所做之測謊鑑定，
    認不足採為被告丙○○不利之証據云云，然測謊鑑定，係依一般人在說謊時，會
    產生遲疑、緊張、恐懼、不安等心理波動現象，乃利用測謊儀器將受測者之上開
    情緒波動反應情形加以紀錄，用以判別受測者供述之真實性，倘受測者愈想壓抑
    其謊言所產生之情緒，在測謊儀器上會愈產生明顯之情緒波動反應，反之，則無
    此不實之波動反應，從而測謊鑑定結果，如就否認犯罪有不實之情緒波動反應，
    自得供審判上之參酌，然若其否認犯罪之供述，無任何不實之情緒波動反應，又
    無其他合法之積極証據足為犯罪行為之証明者，即可印証其真實性，則非不得為
    有利於受謊者之認定（最高法院八十七年度台上字第三三三九號判決參照），故
    被告丙○○在法務部調查局所為之前開測謊鑑定結果，自得供為本案之審酌被告
    丙○○是否成立犯罪之參考。另被告丙○○辯護人聲請本院再將被告丙○○、丁○○送內政部警政署刑事警察局再次為測謊鑑定云云，然查法務部調查局所為之
    各項刑事鑑定，其人員專業水準及儀器之精密，均屬國內首屈一指，其所為測謊
    鑑定結果，自堪採為本案審酌之依據，即無再送內政部警政署刑事警察局為測謊
    鑑定之必要，併此敘明。
(三)再依証人即台北市政府工務局建管處辛○○○○隊長己○○所供：「﹕十月六日
    十一時三十五分，我與政風室主任潘國光被處長陳光雄叫到辦公室，其說接到消
    息辛○○○○隊員丙○○利用查報違建機會向違建戶索賄，現在已被留置，請我
    們立刻到現場處理，﹕。」、「﹕開門後，我看到丙○○站在屋內客廳的角落，
    戊○○及丁○○站在門口，感覺上好像是監視丙○○，防止其離去，我看到丙○○臉頰浮腫，嘴唇有血跡，衣衫不整髒亂，手抱公文袋，精神呆滯、驚悚，經我
    詢問後，丙○○表示在執行該戶違建查報時，甲○○、戊○○要行賄，經我拒絕
    後就毆打我，並說要誣指我索賄。丁○○則在靠門口處，告訴潘國光、馮俊雷說
    丙○○太過份了，給他兩萬塊他把錢撥到地上，竟然說兩萬塊算什麼，沒有二十
    萬塊免談，我聽了很生氣就出手打了他（指丙○○）一拳，戊○○則站在丁○○
    旁邊未發言，﹕進門時，戊○○曾問我們是否為調查局人員﹕。」等情觀之（見
    偵查卷第二十四頁反面至第二十五頁），顯見証人己○○、潘國光等人係據報被
    告丙○○索賄而趕往現場處理甚明，且依証人己○○前開供述，被告丙○○在己○○等人趕至現場後，既已向許某坦承丁○○以二萬元行賄乙事，被告丁○○及
    証人戊○○亦均不否認丁○○有行賄丙○○之事實，然為何被告丙○○至法務部
    調查局台北市調查處初訊時需設詞掩飾被告丁○○行賄之事實，反而故意虛指係
    「丁○○、戊○○二人突然將其挾持住，其中一人且對其手腳相向，致其無法反
    抗，再將其拖入屋內，控制其行動」？益証被告丙○○前開飾詞之目的，係在掩
    飾其索賄之事實，亦堪認定。
(四)被告丙○○在其辦公室內並未向丁○○暗示應交付賄款二萬元等情，業據被告丙○○供明在卷，証人即丙○○隔鄰同事壬○○於原審亦庭証稱：「八十六年十月
    三日，有見到丁○○至辦公室要邀約丙○○吃飯，但被拒，丁○○邀約三、四次
    ，丙○○均以台語稱不行，沒空，沒看到丙○○有做任何手勢等語，惟被告丙○○則係供稱：丁○○邀約其吃飯有三、四次，其稱不行沒空，有講國語，也有講
    台語。」等情，參以被告丁○○於原審已陳稱其有重聽，故其與被告丙○○對談
    自無法輕聲細語，二人談話內容，被告丙○○鄰位之同事，不難全程聽聞，況當
    時係被告丙○○上班時間，該查報隊職員均在位上班，被告豈敢當場暗示索賄之
    理，矧依被告丁○○所陳，其所以認為丙○○向其暗示索賄二萬元，係丙○○曾
    以手指比出二根手指，故其認為丙○○要求賄賂二萬元云云，依此可知，被告丁○○所以認為丙○○暗示索賄，洵係丁○○個人主觀之認定，而二人在談話中，
    以手作勢，藉以增加講話之語氣，乃人情之常，殊難因被告丙○○在與被告丁○○談話中有比手指之動作，即臆測其暗示索賄，被告丁○○此部分指述，實不足
    採為被告丙○○不利之証據。
(五)又被告丙○○選任辯護人復以證人己○○於八十六年十月八日之調查筆錄中供稱
    ：「：：：丁○○初時表示可否私了就好，給丙○○一個警告即可。」云云，於
    八十七年六月十一日在原審作證時證稱：「（誰說要送調查局？）、潘國光。」
    、「（丁○○、丙○○的反應如何？表情如何？) 、丙○○表情很自然，他就說
    ，丁○○還不太願意去：：：說要私下解決，也有聽到說要給丙○○一個教訓而
    已：：：。」，被告丙○○於獲悉將赴調查局時，絲毫無心虛畏懼之表現，若非
    光明磊落，何能如此？而被告丁○○反而裹足不前，顯係設詞誣陷云云，惟查：
    被告丁○○於丙○○向其索賄二十萬元時，即要求戊○○打電話向調查局或乙○○○○檢舉，證人戊○○於法務部調查局台北市調查處訊問時亦證稱：「丁○○
    叫我打電話給調查局或乙○○○○。」等語（見偵查卷第二十一頁反面），証人
    己○○於法務部調查局台北市調查處訊問時亦證稱：「﹕進門時，戊○○曾問我
    等是否為調查局人員，乃詢問丁○○到調查局來處理之意見。」等語，顯見當時
    丁○○、戊○○確有向調查局報案之意，雖被告丁○○於曾一度表示不再追究之
    意，依其目的應只在給丙○○教訓為已足，猶圖網開一面，然嗣經潘國光表示由
    調查局處理較妥適後，丁○○亦不再反對，即一同前往法務部調查局台北市調查
    處接受訊問等情，亦經證人潘國光結證屬實，洵難因被告丁○○曾表示不願意前
    調查局，願私下解決，只要給丙○○一個教訓即已足云云，即推定被告丁○○係
    設詞誣陷丙○○。
(六)至証人庚○○於本院調查時供稱其當時接獲電話，係表示查報隊員於查報違建時
    與民眾發生爭執云云（見本院卷二第八十二頁），然依証人己○○前開供述可知
    ，當時台北市政府工務局建管處處長陳光雄指示其與政風室主任潘國光前往現場
    處理本案，係因據報查報隊員索賄遭民眾留置，已如前述，顯見証人戊○○以電
    話向庚○○檢舉時，應係指稱被告丙○○索賄甚明，否則建管處長陳光雄何必指
    示查報隊長己○○偕同政風室主任潘國光一同前往？足徵証人庚○○於本院所為
    証言，係在迴護被告丙○○甚明。
(七)被告丙○○雖否認其有與丁○○互毆情事，惟該情已據同案被告丁○○坦承在卷
    ，核與証人戊○○供述情節大致相符，復有載具丁○○傷情之驗傷診斷書一紙在
    卷可稽，參諸被告丁○○受傷之部位、傷勢觀之，應係受外力所致，而非被告丙○○以手抵擋丁○○之攻擊所造成之傷害可茲比擬，足認被告丙○○應有與丁○○互毆甚明，被告丙○○所辯未與丁○○互毆云云，要係卸責之詞，不足採信。
    綜上所論，足徵被告丙○○所辯，係卸責圖免之飾詞，委不足採，其所犯事證明
    確，犯行洵堪認定。
三、查被告丙○○係台北市政府工務局建築管理處辛○○○○第一分隊技工，負責台
    北市內湖區文德里與大湖里之違建查報工作，業據被告丙○○及証人己○○供明
    在卷，並有台北市政府工務局建築管理處八十八年四月八日北市工建人字第八八
    六三三五０八００函乙份在卷可稽，自為依據法令從事公務之人員，核被告丙○○所為，係犯貪污治罪條例第四條第一項第五款之要求賄賂罪及刑法第二百七十
    七條第一項之傷害罪；被告丙○○所犯要求賄賂罪與傷害罪二罪間，犯意各別，
    行為互殊，為數罪應分論併罰。
四、原審以被告丙○○所犯罪証明確，援引貪污治罪條例第四條第一項第五款、第二
    條前段、第十七條、刑法第十一條前段、第二百七十七條第一項、第五十一條第
    五款、第三十七條第二項、罰金罰鍰提高標準條例第一條前段，審酌被告丙○○
    之品行、犯罪動機、目的、手段、所生危害及犯罪後態度等一切情狀，就要求賄
    賂罪部分量處被告丙○○有期徒刑十年六月，並依法宣告褫奪公權五年，另就傷
    害罪部分量處被告丙○○有期徒刑三月，並定其應執行有期徒刑十年八月認事用
    法允無違誤，量刑妥適，被告丙○○上訴意旨空言否認犯罪，陳詞指摘原判決失
    當，要無理由，應駁回其上訴。
參、據上論斷，應依刑事訴訟法第三百六十九條第一項前段、第三百六十四條、第三
    百六十八條、第二百九十九條第一項前段，貪污治罪條例第十一條第一項、第二
    條、第三項、第十二條第二項、第十七條，刑法第二十八條、第十一條前段、第
    三十七條第二項、第四十一條、第三十八條第一項第二款，罰金罰鍰提高標準條
    例第一條前段、第二條，判決如主文。
本案經檢察官蔡薰慧到庭執行職務。
中    華    民    國      八十九    年       二      月     二十五      日
                            臺灣高等法院刑事第十六庭
                                審判長法  官  許  增  男
                                      法  官  蔡  彩  貞
                                      法  官  黃  鴻  昌
右正本證明與原本無異。
被告丙○○要求賄賂部分、被告甲○○、丁○○行賄部分均如不服本判決應於收受送
達後十日內向本院提出上訴書狀，其未敘述上訴之理由者並得於提起上訴後十日內向
本院補提理由書（均須按他造當事人之人數附繕本）。
被告丙○○、丁○○傷害部分均不得上訴。
                                      書記官  黃  千  鶴
中    華    民    國      八十九    年       三      月       二        日
附錄本案論罪科刑法條全文：
貪污治罪條例第四條第一項第五款
有左列行為之一者，處死刑、無期徒刑或十年以上有期徒刑，得併科新臺幣三百萬元
以下罰金：
五、對於違背職務之行為，要求期約或收受賄賂或其他不正利益者。
貪污治罪條例第十一條第二項、第一項
對於第二條人員，關於違背職務之行為，行求期約或交付賄賂或其他不正當利益者，
處一年以上七年以下有期徒刑。
不具第二條人員之身份而犯前項之罪者亦同。
刑法第二百七十七條第一項
傷害人之身體或健康者，處三年以下有期徒刑、拘役或一千元以下罰金。


司法院資訊處製作；財團法人民間司法改革基金會備份。
